臺灣臺北地方法院刑事判決　　　　　　　 94年度訴字第908號
　　公　訴　人　臺灣臺北地方法院檢察署檢察官
　　被　　　告　戊○○
　　選任辯護人　蔡明熙律師
上列被告因貪污案件，經檢察官提起公訴（93年度偵字第12603
號），本院判決如下：
    主  文
戊○○依據法令從事公務之人員，侵占職務上持有之非公用私有
財物，處有期徒刑年，褫奪公權貳年，所得財物新臺幣肆萬柒
仟陸佰伍拾伍元應予追繳發還被害人壬○○，如全部或一部無法
追繳時，以其財產抵償之；又依據法令從事公務之人員，連續藉
勢勒索財物，處有期徒刑捌年，褫奪公權陸年，所得財物新臺幣
伍萬元應予追繳發還被害人癸○○，如全部或一部無法追繳時，
以其財產抵償之；應執行有期徒刑拾年，褫奪公權陸年，所得財
物新臺幣肆萬柒仟陸佰伍拾伍元應予追繳發還被害人壬○○，另
所得財物新臺幣伍萬元應予追繳發還被害人癸○○，如全部或一
部無法追繳時，均以其財產抵償之。
    事  實
一、戊○○為臺北縣新店市長春里之里長，負責臺北縣新店市公
    所所交辦之地方自治事項，對於長春里地方小型工程有建議
    廠商及籌措經費之權限，並就工程施作品質有反應及建議之
    權限，為依法令從事於公務之人員。詎其於民國92年8月至
    93年4月之擔任長春里里長期間，利用其負責申辦長春里綠
    美化小型工程而有向臺北縣新店市公所建議施作廠商及反應
    施工品質之機會，竟為下列之行為：
  (一)戊○○明知為修繕臺北新店市○○里○○○街39號至80號附
    近之人行道，由長春里辦公處發函建請新店市公所施作之「
    長春里新坡一街39號至80號附近人行道改善工程」，該工程
    預算中除新臺幣（下同）50000元由臺北縣新店市公所以92
    年度地方零星建設工程費支應外，其餘不足部分應由長春里
    里基層工作費支應，且該工程業由南陽營造有限公司（以下
    簡稱南陽公司）施作完成而於92年8月14日通過驗收，並請
    領工程款97655元，其竟意圖為自己不法之所有，於93年2、
    3月間，在臺北縣新店市○○○街18巷3弄2號之住處內，將
    其於93年1月間因辦理該工程之職務關係而持有之自長春里
    里基層工作費內領取應為南陽公司所有之前開工程款47655
    元，未依規定交付承包商南陽公司之負責人壬○○而予以侵
    占入己。
  (二)緣戊○○於92年11月至12月間，復以相同方式，由長春里辦
    公處陸續發函建請臺北縣新店市公所同意施作「新坡一街路
    旁美綠化工程（原名長春里新坡一街斜坡榕樹下綠美化工程
    ，以下簡稱路旁美綠化工程）」、「長春里新坡一街國際學
    舍前綠美化工程（以下簡稱國際學舍前工程）」、「長春里
    新坡一街旁花木植栽綠美化工程（以下簡稱花木植栽工程）
    」、「長春里新坡一街61號至73號人行道改善工程（以下簡
    稱人行道改善工程）」等工程，而上開工程核定之款項分別
    為96000元、90000元、96600元及89370元，並均由明華園藝
    有限公司（以下簡稱明華公司）施作完成而分別請領工程款
    91980元、86625元、94710元及84711元。詎其於明華公司辦
    理前開工程之請款及驗收事宜期間，利用其擔任臺北縣新店
    市長春里里長之職，對於長春里地方小型工程有建議廠商及
    籌措經費之權限，並就工程施作品質有反應及建議之權勢，
    乃基於勒索財物之概括犯意，先於93年1月間，前往位於臺
    北縣新店市○○○街之明華公司負責人癸○○之住處，要求
    癸○○提出上開「路旁美綠化工程」、「國際學舍前工程」
    及「花木植栽工程」之工程詳細表（即估價單），並詢問每
    項工程的總價及成本，經戊○○將總價扣除總成本之後，分
    別以鉛筆註記「41059」「42850」、「44914」等字樣，並
    在其後註記「2.2萬元」、「3萬元」、「3萬元」等金額，
    且向癸○○恫嚇稱：「這些工程都是我爭取得來的，這些數
    目是你該給我的，你要給我82000元。」等語以強索款項，
    致癸○○因擔心工程無法順利驗收以請領工程款而同意支付
    上開款項，旋接續於93年1月13日及93年4月9日，在新店市
    農會大門前及臺北縣新店市公所前陸橋下，由癸○○分別交
    付30000元及20000元之現金；其復承前勒索財物之概括犯意
    ，於93年4月9日收取20000元現金之後，在臺北縣新店市公
    所前陸橋下，利用前開工程尚在辦理請款及驗收事宜，以其
    擔任里長之上開權勢，而向癸○○另行強索前開人行道改善
    工程之款項30000元，然因該工程款尚未核撥而遲未給付；
    嗣因癸○○不堪其擾而報警處理，為取得相關事證，乃佯與
    戊○○約定於93年4月26日給付15000元，迄至93年4月26日1
    4時51分許，在臺北縣新店市○○路○段及行政街口，適戊○○依約前來收取款項之際，於癸○○交付15000元後而為現
    場埋伏之法務部調查局臺北縣調查站人員當場逮捕，並自戊○○身上扣得所收受之15000元現金。
二、案經法務部調查局臺北縣調查站移送臺灣臺北地方法院檢察
    署檢察官偵查起訴。
    理  由
一、訊據被告戊○○固不否認有於前揭時地領取如事實欄所載之
    款項，然矢口否認有何公訴意旨所稱之侵占及勒索財物犯行
    ，辯稱：其所領取之47655元係因承包商南陽公司未依約重
    新舖設紅磚而未給付，而被害人癸○○所交付之20000元及
    15000元均係為償還借款所用，另被害人癸○○所交付之300
    00元係委託其代為交付他人云云。經查：
  (一)長春里新坡一街39號至80號附近人行道改善工程係於92年8
    月14日辦理驗收，並經准予驗收，業經證人即臺北縣新店市
    公所之甲○○及乙○○於本院審理中證述在卷，並有該工程
    之驗收紀錄影本一紙在卷可參；又被告戊○○擔任臺北縣新
    店市長春里之里長，對於長春里地方小型工程有建議廠商及
    籌措經費之權限，並就工程施作品質有反應及建議之權限乙
    節，亦經其自承在卷，且經證人即總幹事林晏萩證述無訛，
    足認有關長春里地方小型工程事項自屬其職務範圍；而被告
    戊○○於93年1月間自長春里里基層工作費用內代為領取有
    關長春里新坡一街39號至80號附近人行道改善工程應給付承
    包商南陽公司之工程款47655元等事實，業經被告戊○○供
    明在卷，復經證人林晏萩於本院審理時證述在卷，並有被告
    戊○○所簽立之現金支出傳票影本一紙在卷可稽，足見該筆
    工程款項確屬被告戊○○於職務上所持有非公用私有之財物
    。又被告戊○○於領得上開工程款項後迄今均未交付承包商
    南陽公司乙情，業經證人即南陽公司負責人壬○○及其妻己○○於本院審理中證述在卷，且為被告戊○○所不否認；而
    上開工程項目為破損紅磚之修繕，並非重新舖設乙節，亦經
    證人甲○○及乙○○於本院審理中證述在卷，是被告戊○○
    以應重新舖設紅磚為由拒絕給付該工程款，即屬無據；觀諸
    證人壬○○於本院審理中證稱：「（問：有無向里辦公室請
    領該筆款項？）有，是我太太打電話，是里長太太接的電話
    ，結果她說里長不在，我們打了很多次電話，都是相同回答
    ，後來很長一段時間，我就沒有再去找里長，過了2、3個月
    ，農曆過年前後，是我領公所款項的2、3個月，有一次里長
    請我過去到他新坡一街的家，我以為是要付我四萬多元，他
    要我寫一張收據，就是十行紙的，沒有寫好內容，要我寫壹
    張收據，我問說錢？當時他就跟我說『唬唬』（台語），我
    就跟他說不可能，我就走了。」、「（問：之前在檢察官那
    邊供述，是在農曆過年後，里長找你去他家，是否如此？）
    大約是我領公所錢的2、3個月，我在檢察官那邊所陳述的是
    在九十三年農曆年後大約2、3月間，時間是正確的。」、「
    （問：95年5月8日審理中供述，戊○○跟你說這個工程是他
    向上面爭取得，他需要跟人家處理，要你就這樣算了，是否
    是當時戊○○跟你說的？）是的。」等語，足見被告戊○○
    就該筆工程款確有據為己有之意思；參以被告戊○○於本院
    95年12月18日審理中供稱里長並無驗收之權限，且臺北縣新
    店市公所通知其領取該筆款項即代表已經通過驗收等語，是
    被告戊○○於領取上開款項後拒不給付承包商南陽公司，即
    難認有無不法所有之意圖。至被告戊○○雖於95年12月18日
    庭呈公務保管條一紙以說明未將該筆款項據為己有，然該公
    務保管條係由被告戊○○之妻羅碧鈴所出具，且所提出之時
    與被告戊○○取得款項之時已達二年之久，其真實性即屬可
    疑，況侵占罪於行為完成時即已成立，自難以事後返還款項
    而為有利被告戊○○之認定。
  (二)又被告戊○○所稱證人癸○○交付之30000元係委其交付他
    人乙情，業經證人癸○○否認在卷，而被告戊○○迄今亦未
    提供相關事證以供究明，自難據為有利被告戊○○之認定；
    另被告戊○○雖稱證人癸○○所交付之20000元及15000元係
    償還借款所用，然被告戊○○於本案偵審中就其所出借款項
    金額及已受償付金額之供述均前後不一，且於本院審理中並
    未提出相關單據以為證明，而證人丙○○及丁○○於本院審
    理中雖到庭證稱確曾目睹被告戊○○交付款項予證人癸○○
    等語，惟依其二人所為證述內容觀之，渠等均自承無法確認
    為何年之事，且係經被告戊○○告知始悉為借款，徵諸證人
    癸○○於本院審理中證稱：「（問：被告向你要前揭工程明
    細表之前，你與被告有沒有金錢往來？）那時已經沒有欠被
    告錢。」等語，自難僅以證人丙○○及丁○○之證言逕為認
    定該等款項確係償還借款；至被告戊○○雖提出嘉慶環保設
    備有限公司之買賣合約書作為代證人癸○○墊付款項之證明
    ，並經證人即嘉慶環保設備有限公司之負責人辛○○於本院
    95年7月14日勘驗時證稱現場土方確為嘉慶環保設備有限公
    司所生產並運送至該處等語，然依上開買賣合約書所載金額
    為52500元，核與被告戊○○於93年4月26日警詢中供稱：有
    關路旁美綠化工程被害人癸○○曾向其借款20000元以購買
    花土及石頭等語並不相符，另依上開合約書所載之日期為92
    年12月21日，距離本院勘驗時已達數年之久，而證人辛○○
    亦未說明辨識現場土方之方法，且上開合約書並未記載送貨
    地點，亦無相關之送貨單據以供佐證，亦難僅以證人辛○○
    之證言逕認被告戊○○之主張為真。
  (三)如事實欄一之(二)所載之事實，業據證人癸○○及其妻庚○○
    於本院審理中指訴歷歷，並有卷附之上開路旁美綠化工程、
    、國際學舍前工程及花木植栽工程之工程詳細表影本各一紙
    在卷可參；而被告戊○○固不否認前開工程詳細表內「4105
    9」、「42850」、「44914」係其所記載，惟辯稱：其係代
    證人癸○○計算工程成本，而工程詳細表內「2.2萬元」、
    「3萬元」、「3萬元」非其所記載云云，然被告戊○○於偵
    查中自承未曾從事園藝工作，是證人癸○○自無主動委其計
    算成本之必要，而被告戊○○於本院94年9月26日準備程序
    中曾供稱：「…這2.2萬元、3萬元、3萬元，是他唸給我寫
    的…」等語，依卷附工程詳細表內所載「41059=2.2萬」、
    「42850=3萬」、「44914=3萬」等字跡觀之，各該數字均屬
    相類之筆順，應認證人癸○○所稱「2.2萬元」、「3萬元」
    、「3萬元」係由被告戊○○所記載乙節較屬可採；另依前
    開四工程之請款及驗收資料觀之，該四項工程確實陸續於93
    年1月至3月間辦理請款及驗收事宜無訛，且被告戊○○亦不
    否認就該工程施作品質有反應及建議之權限，足認證人癸○○所稱因擔心工程無法順利驗收以請領工程款而同意支付上
    開款項乙節，應非虛言；況被告戊○○與證人癸○○間既難
    認有何借貸關係存在，已如前述，則證人癸○○自無無端交
    付被告戊○○上開款項之可能，而被告戊○○先於工程詳細
    表內為上開之記載，復自證人癸○○收取該等款項，其所為
    自難謂無不法之情事，是證人癸○○所為之前開指訴，應屬
    可採。
    綜上所述，被告戊○○上開所辯，均屬事後卸責之詞，不足
    採信。本件事證明確，被告戊○○之犯行洵堪認定，應予依
    法論科。
二、刑法部分條文業於94年1月7日修正，並自95年7月1日施行，
    而於95年7月1日施行之刑法第2條規定，係關於新舊法比較
    適用之準據法，其本身無關行為可罰性要件之變更，故於95
    年7月1日前揭法律修正施行後，如有涉及比較新舊法之問題
    ，即應逕依修正後刑法第2條第1項規定，為「從舊從輕」之
    比較（最高法院95年度第8次刑事庭會議決議意旨可資參照
    ），查本件被告戊○○之上開行為至遲於93年4月間完成，
    是本件被告戊○○行為後，法律已有變更，經綜合比較之刑
    法條文論處之結果，認為：
  (一)關於刑法第10條第2項所規定之公務員，依被告戊○○行為
    時之規定：「依法令從事於公務之人員。」，而依95年7月1
    日施行之規定：「一依法令服務於國家、地方自治團體所屬
    機關而具有法定職務權限，以及其他依法令從事於公共事務
    ，而具有法定職務權限者。二受國家、地方自治團體所屬機
    關依法委託，從事與委託機關權限有關之公共事務者」，而
    被告戊○○於行為時為臺北縣新店市長春里之里長，其對長
    春里之工程事項有一定之權限，自屬依法令服務於國家、地
    方自治團體所屬機關而具有法定職務權限之人員，依較修正
    前後之規定，當均構成刑法上所稱之公務員。
  (二)修正前刑法第33條第5款規定：「罰金：一元（銀元）以上
    。」，且依現行法規所定貨幣單位折算新臺幣條例規定，以
    銀元一元折算新臺幣三元，修正後刑法第33條第5款則規定
    ：「罰金：新臺幣一千元以上，以百元計算之。」，而貪污
    治罪條例之罰金刑係以新臺幣為單位，被告行為後雖無變更
    ，然修正後刑法第33條第5款所定罰金刑最低數額較之修正
    前提高，自以適用修正前之規定，對被告戊○○較為有利。
  (三)修正後刑法第51條第5款關於數罪併罰之規定，係將多數有
    期徒刑之合併定其應執行刑上限，由20年提高為30年，而刑
    法第51條第8款有關多數褫奪公權之合併，與修正前同條款
    之規定相比較並無不同，自以修正前之規定對被告戊○○較
    為有利。
  (四)刑法第56條連續犯之規定業經刪除，此刪除雖非犯罪構成要
    件之變更，但顯已影響行為人刑罰之法律效果，自屬法律有
    變更，是被告戊○○所涉上開貪污治罪條例犯行，若依修正
    後之規定論處則應予以合併處罰，且所定之應執行刑不得超
    過有期徒刑30年，然依修正前之規定則得以一罪論處，並僅
    得加重其刑至二分之一，應認修正後之法律並非較有利於被
    告。
  (五)修正前刑法第68條規定：「拘役或罰金加減者，僅加減其最
    高度。」，而修正後刑法第67條之規定為：「有期徒刑或罰
    金加減者，其最高度及最低度同加減之。」，本案被告既因
    連續犯而加重其刑，經比較修正前後規定之結果，應認修正
    後之法律並非較有利於被告。
  (六)修正前刑法第65條第2項及第68條分別規定：「無期徒刑減
    輕者，為七年以上有期徒刑。」、「拘役或罰金加減者，僅
    加減其最高度。」，而修正後刑法第65條第2項及第67條之
    規定則為：「無期徒刑減輕者，為二十年以下十五年以上有
    期徒刑。」、「有期徒刑或罰金加減者，其最高度及最低度
    同加減之。」，本案被告既因犯罪所得為50000元以下而減
    輕其刑，經比較修正前後規定之結果，應認修正前之規定較
    不利於被告。
    是依上開事項予以綜合比較之結果，應認修正後之法律並非
    較有利於被告，依修正後刑法第2條第1項之規定，自應整體
    適用行為時之法律即修正前之刑法規定論處。又褫奪公權為
    從刑之一種，且與主刑有其從屬關係，如行為後，法律有所
    變更，但主刑之法定最高度及最低度刑，與修正前之舊法完
    全相同，或僅從刑規定有所更易，主刑未修正時，則沒收部
    分，固不生比較新舊法問題，則主刑依從舊原則後，從刑亦
    應適用修正前之法律（最高法院90年度臺上字第1731號及87
    年度臺上字第339號7判決意旨可資參照），是本件有關褫奪
    公權之部分，自應適用修正前刑法第37條第2項及第51條第8
    款之規定諭知。
三、查被告戊○○於行為時為臺北縣新店市長春里之里長，負責
    臺北縣新店市公所所交辦之地方自治事項，對於長春里地方
    小型工程有建議廠商及籌措經費之權限，並就工程施作品質
    有反應及建議之權限，為依法令從事於公務之人員。又被告
    戊○○基於里長之職領取承包商壬○○之工程款項，嗣將其
    職務上所持有之非公用私用財物，拒不交付承包商而予以侵
    占入己，是其如事實欄一之（一）所載之行為，應係犯貪污
    治罪條例第6條第1項第3款之侵占職務上持有之非公用私有
    財物罪，公訴意旨認此部分行為係犯貪污治罪條例第4條第1
    項第2款之藉端勒索財物罪，尚有未洽，惟其基本事實同一
    ，本院自應予以審理，並變更其起訴法條。另承包商癸○○
    係基於被告戊○○擔任里長而有前開之權限始為交付財物，
    是被告戊○○所為如事實欄一之（二）所示之行為，均係犯
    貪污治罪條例第4條第1項第2款之藉勢勒索財物罪，公訴意
    旨認此部分行為係犯貪污治罪條例第4條第1項第2款之藉端
    勒索財物罪嫌，亦有未洽，惟其基本事實同一，本院自應予
    以審理，並變更其起訴法條。又被告戊○○所為上開有關人
    行道改善工程之藉勢勒索財物犯行，雖已著手於勒索行為之
    實施，然未至取得財物之結果，為未遂犯，公訴意旨漏未論
    以未遂犯，尚有未合。又其先後藉勢勒索財物之犯行，時間
    緊接，方法相同，各觸犯構成要件相同之罪名，顯均係基於
    概括犯意而為之，應依修正前刑法第56條連續犯之規定論以
    情節較重之藉勢勒索財物一罪，並均依法加重其刑，而無期
    徒刑部分依法不得加重。又被告戊○○所為上開侵占職務上
    持有之非公用私有財物及藉勢勒索財物之行為，其所得財物
    分別為47655元及50000元，應依貪污治罪條例第12條第1項
    之規定，減輕其刑，並就藉勢勒索財物部分依法先加後減之
    。又其所犯上開二罪間，犯意各別，罪名互異，應予分論併
    罰。爰審酌被告戊○○未曾受有期徒刑以上刑之宣告，此有
    臺灣高等法院被告全國前案紀錄表一份在卷可稽，其為圖一
    己私利，利用其擔任里長之權勢，多次向被害人癸○○勒索
    財物，並將職務上持有之被害人壬○○所有之工程款項，予
    以侵占入己，嚴重影響國家公務員之廉能形象，復於犯後猶
    狡詞卸責，不知悔改，及其品行、犯罪動機、目的、手段、
    所生危害及所得利益等一切情狀，分別量處如主文所示之刑
    ，且就其所犯前開貪污治罪條例犯行，各依貪污治罪條例第
    17條及修正前刑法第37條第2項之規定併予宣告褫奪公權如
    主文所示，並依修正前刑法第51條第5款及第8款之規定定其
    應執行刑。又有關93年4月26日所交付之15000元，因係被害
    人癸○○為誘捕被告始行交付，自無給付之真意，尚難認為
    即屬被告戊○○之犯罪所得；而就被告戊○○因侵占及勒索
    所得之前開財物47655元及50000元，依貪污治罪條例第10條
    第1項、第2項之規定，應分別予追繳並發還被害人壬○○及
    癸○○，如全部或一部無法追繳時，應以其財產抵償之。至
    扣案之15000元，係屬被害人癸○○所有之物，且非被告戊○○涉犯上開二罪所得之財物，自不得為沒收之諭知。
據上論斷，應依刑事訴訟法第299條第1項前段、第300條，貪污
治罪條例第4條第1項第2款、第6條第1項第3款、第10條第1項、
第2項、第12條第1項、第17條、第19條，刑法第11條前段、第2
條第1項、修正前刑法第56條、第37條第2項、第51條第5款、第8
款，判決如主文。
本案經檢察官陳重言到庭執行職務
中　　華　　民　　國　　96　　年　　3 　　月　　30　　日
　　　　　　　　　臺灣臺北地方法院刑事第十三庭
                        審判長法  官  黃雅君
                              法  官  吳佳薇
                              法　官　鍾素鳳
以上正本證明與原本無異。
如不服本判決，應於判決送達後10日內，向本院提出上訴狀。
                              書記官  謝韻華
中　　華　　民　　國　　96　　年　　3 　　月　　30　　日
附錄本案論罪科刑法條：
貪污治罪條例第4條第1項第1款、第6條第1項第3款
貪污治罪條例第4條
有下列行為之一者，處無期徒刑或 10 年以上有期徒刑，得併科
新台幣 1 億元以下罰金：
一  竊取或侵占公用或公有器材、財物者。
二  藉勢或藉端勒索、勒徵、強占或強募財物者。
三  建築或經辦公用工程或購辦公用器材、物品，浮報價額、數
    量、收取回扣或有其他舞弊情事者。
四  以公用運輸工具裝運違禁物品或漏稅物品者。
五  對於違背職務之行為，要求、期約或收受賄賂或其他不正利
    益者。
前項第 1 款至第 4 款之未遂犯罰之。
貪污治罪條例第6條
有下列行為之一者，處 5 年以上有期徒刑，得併科新臺幣 3 千
萬元以下罰金：
一  意圖得利，抑留不發職務上應發之財物者。
二  募集款項或徵用土地、財物，從中舞弊者。
三  竊取或侵占職務上持有之非公用私有器材、財物者。
四  對於主管或監督之事務，明知違背法令，直接或間接圖自己
    或其他私人不法利益，因而獲得利益者。
五  對於非主管或監督之事務，明知違背法令，利用職權機會或
    身分圖自己或其他私人不法利益，因而獲得利益者。
前項第 1 款至第 3 款之未遂犯罰之。
